【裁判字號】    88,苗簡,348
【裁判日期】    890831
【裁判案由】    分割共有物
【裁判全文】
臺灣苗栗地方法院民事判決                        八十八年度苗簡字第三四八號
    原      告  己○○
    訴訟代理人  張智宏律師
    複  代理人  庚○○      住.
    被      告  乙○○      住.
                丙○○      住.
                丁○○      住.
                戊○○      住台北縣樹林鎮○○里○○街五十五號三樓
                甲○○      住.
    右五人共同
    訴訟代理人  江錫麒律師
    複  代理人  劉華麗  住苗栗.
右當事人間請求分割共有物事件，本院判決如左：
    主    文
兩造共有坐落苗栗縣銅鑼鄉○○○段五八一號地目建面積九九八點五六平方公尺，同
段六一六號地目建面積二六六零點五二平方公尺土地，應依如附圖甲案所示方法合併
分割；其中同段六一六號土地內，如附圖甲案所示編號A部分面積十點八五平方公尺
、編號B部分面積一四零點八八平方公尺、編號C部分面積六一點八二平方公尺分歸兩
造按應有部分各六分之一保持共有。同段六一六號土地內如附圖甲案所示編號一A部
分面積一七九點一六平方公尺及編號三部分面積三九五點二一平方公尺分歸原告取得
。同段六一六號土地內如附圖甲案所示編號一B部分面積二九零點九一平方公尺、編
號二部分面積九四點六二平方公尺、編號D部分面積一０三五點七六平方公尺、編號E
部分面積四五一點三０平方公尺及同段五八一號面積九九八點五六平方公尺全部分歸
被告乙○○、丙○○、丁○○、戊○○、甲○○按應有部分各五分之一保持共有。
訴訟費用由被告連帶負擔六分之五，餘由原告負擔。
    事實及理由
壹、原告之聲明：如主文所示。
貳、事實摘要：
一、原告方面：
 （一） 原告與被告乙○○、丙○○、丁○○、戊○○、甲○○分別共有坐落苗栗縣
        銅鑼鄉○○○段相毗鄰之五八一及六一六等二筆建地，兩造就上開二筆土地
        之應有部分均各為六分之一，系爭二筆土地並無不能分割之情形，兩造亦無
        不能分割之約定，復無法達成分割之協議，為此依民法第八百二十四條之規
        定訴請合併分割上開二筆土地。
 （二） 又如附圖甲案所示，編號A、B部分土地係供土地廟使用，編號C部分為現有
        道路，為維持使用現狀及各使用人公平起見，原告願與他共有人保持共有狀
        態。又編號三部分土地現為原告父親建屋使用，應分歸原告取得，至坐落同
        地段之六０九、六０九之一、六一五、六一五之一、六一五之二、六一五之
        三、六二二地號等七筆土地，皆為原告父親、叔父及原告之妻等人所有，原
        告基於使用現狀及日後使用之完整性，並為使原告分割後所取得土地得以對
        外通行，原告主張於編號一A部分分割出一七九點一六平方公尺部分土地應
        分歸原告取得，又該部分土地亦得供同段六０九等地號土地之對外通行用。
        至系爭六一六地號其餘部分土地及五八一地號全部則分歸被告按其應有部分
        五分之一保持共有。
二、被告方面：被告亦同意就系爭苗栗縣銅鑼鄉○○○段六一六及五一八地號合併分
    割，並同意如附圖甲案所示編號A、B部分土地廟及編號C部分之通路用地，仍維
    持兩造共有，編號三部分分歸原告取得，另系爭五八一地號土地分歸被告取得。
    惟兩造對於上開土地自始無分管之協議，原告未經被告同意擅自即在系爭六一六
    地號如附圖甲案所示編號三範圍內之土地上營建房舍，又主張就該部分之土地分
    歸其所有，而將剩餘部分之土地分歸被告所有，致被告無法就分得之土地做最完
    整有效之利用，嚴重違反誠信原則，基於現實無法改變之立場，系爭六一六地號
    土地如附圖乙案所示編號二之通路部分及編號一D部分應分歸原告取得外，該地
    號其餘部分土地應分歸被告取得。
參、法院之判斷：
一、原告主張坐落苗栗縣銅鑼鄉○○○段五八一及六一六地號二筆土地為兩造所共有
    ，各共有人就上開二筆土地之應有部分均各為六分之一，又系爭二筆土地相毗鄰
    ，地目均為建，並無不能分割之情事，兩造亦無不分割之約定，惟無法達成協議
    分割之事實，業據其提出土地登記簿謄本及地籍圖謄本為證，且為被告所不爭執
    ，自堪信為真實。按各共有人，得隨時請求分割共有物，但因物之使用目的不能
    分割或契約定有不分割之期限者，不在此限，民法第八百二十三條第一項定有明
    文，從而，原告訴請分割系爭土地，為有理由，應予准許。
二、按我國民法關於分割共有物之效力，係採移轉主義，即各共有人因分割而成為單
    獨所有人，係由於彼此相互移轉，讓與部分權利所致，此觀民法第八百二十五條
    之規定旨趣自明。因此數筆共有之土地，得予合併分割者，必以該數筆共有土地
    之共有人及其應有部分均相同，且得全體共有人之同意為必要，最高法院七十七
    年度台上字第二０六一號判決可資參照。查系爭二筆土地相毗鄰、共有人同為兩
    造，且各共有人之應有部分皆為六分之一，兩造均主張合併分割等情，為兩造所
    不爭，是原告訴請合併分割系爭二筆土地，自屬有據。
三、按共有人因共有物分割之方法不能協議決定，而提起分割共有物之訴，應由法院
    依民法第八百二十四條命為適當之分配；又按共有物分割之方法，法院應斟酌當
    事人之聲明，共有物之性質，共有人之意願、利害關係、經濟效用及全體共有人
    之利益等公平決定，並不受當事人主張之拘束，法院為顧及全體共有人所得利用
    之價值等情形，本有自由裁量之權。查系爭二筆土地北方面臨道路，地勢北高南
    低，系爭六一六地號土地東北側如附圖甲案編號B部分為一土地廟，土地廟後方
    即編號A部分為一斜坡空地，該廟之東側即編號二部分及系爭土地西側之編號C部
    分均為道路，並與該地北方道路相連接，該土地南側即編號三部分有原告之父范
    坤榮、原告之叔父范增榮所有之房屋坐落其上，房屋南方則面臨稻田，系爭六一
    六地號東側之六０九地號及六０九之一地號，則有供原告居住之建物坐落其上，
    該六一六地號北側、西側及五八一地號上各有一層之水泥平房，前係供眷舍之用
    ，現則破落不堪使用，已無人居住，屋旁均為空地，草木叢生等情，業經本院至
    現場勘驗並囑託苗栗縣銅鑼地政事務所派員測量無訛，並製有勘驗筆錄、土地複
    丈成果圖及現場照片十一紙在卷可憑，本院參酌如附圖甲案編號A部分現為土地
    廟使用，B部分為廟後方一面積狹小空地，C部分則為現有道路，為維持目前使用
    現狀及各共有人通行便利，及兩造均願就前開編號A、B、C部分土地維持共有等
    情，則該部分之土地宜由各共有人按應有部分之比例維持共有。至如附圖編號三
    部分所示土地範圍內有原告之父及叔父建屋居住其上，兩造就該部分均同意分歸
    原告取得；另系爭六一六地號東側之六０九地號、六０九之一地號上亦坐落供原
    告居住之建物，為顧及使用現況，並使原告及其親屬得就分得之土地及毗鄰之同
    地段六０九、六０九之一、六一五之三等地號土地為完整利用，及其等對外通行
    之便，如附圖甲案編號三及編號一A部分土地應分歸原告取得較為適當，被告雖
    抗辯附圖甲案編號二之現有道路，及該道路南側之編號一D部分土地始應分歸原
    告較為公平等語，惟此除不利於原告土地利用之完整性外，亦使分得六一六地號
    編號一部份及編號D部分土地之被告均無法再利用該編號二之現有道路通行，又
    編號一B及編號D部分土地北面雖均面臨道路，惟因系爭土地為北高南低之緩坡，
    空地處均雜木叢生，捨棄現有編號二道路而欲直接通行系爭土地至北面道路則顯
    有不便之處，故編號二之道路仍應分歸被告取得，俾供其等對外通行之便，始為
    妥適。另五八一地號土地及六一六地號扣除兩造共有，及分歸原告取得部分之土
    地，兩造均同意分歸被告取得，被告共有人間亦願繼續維持共有，是則系爭五八
    一地號地全部及六一六地號編號一B、編號二、編號D及編號E部分應分歸被告按
    其應有部分各五分之一之比例維持共有為宜，綜上所述，本案之分割方法，自以
    如附圖甲案所示之方法為分割較為適當。
四、又分割共有物糾紛，核其性質，兩造本可互換地位，則原告提起本訴雖依法有據
    ，然被告之應訴又為法律規定所不得不然，其抗辯自為伸張或防衛權利所必要，
    本院認應由兩造依比例平均分擔訴訟費用較為允恰，爰依職權判決如主文第二項
    所示。
五、據上論結，本件原告之訴為有理由，依民事訴訟法第七十八條、第八十一條第二
    款、第八十五條第一項，判決如主文。
中      華      民      國    八十九    年      八      月    三十一    日
                                  臺灣苗栗地方法院苗栗簡易庭
~B法      官  曾明玉
右為正本係照原本作成。
如對本判決上訴，須於判決送達後廿日內向本院提出上訴狀。
~B法院書記官  陳貴瑋
中      華      民      國    八十九    年      七      月    三十一    日


司法院資訊處製作；財團法人民間司法改革基金會備份。
